【裁判字號】    97,訴,405
【裁判日期】    980525
【裁判案由】    清償債務
【裁判全文】
臺灣士林地方法院民事判決               97年度訴字第405號
原      告  甲○○
                        樓
被      告  戊○○
訴訟代理人  王元勳律師
            李怡欣律師
上  一  人
複  代理人  丙○○
上列當事人間清償債務事件，本院於民國98年5 月11日言詞辯論
終結，判決如下：
    主  文
原告之訴駁回。
訴訟費用新臺幣壹萬零佰元由原告負擔。
    事  實  及  理  由
一、原告起訴主張：民國86年間，被告因需資金興建房屋（下稱
    系爭房屋），乃向伊借款。伊當時並無現金可供週轉，乃於
    86 年9月22日將伊所有之黃金26兩（下稱系爭黃金）借予被
    告。當天被告與伊先一同前往銀行保險箱拿取系爭黃金，再
    前往金永利珠寶店，將系爭黃金兌換為現金新臺幣（下同）
    28萬5600元後由被告收受。伊並商請金永利珠寶店老闆娘乙
    ○○提供加蓋店章之名片（下稱系爭名片），名片背面標明
    黃金兩數、當日金價及日期後由伊收執。是伊與被告間已成
    立系爭黃金借貸契約（下稱系爭黃金借貸契約）。又兩造約
    定被告應於系爭房屋建築完成時，返還系爭黃金，借用期間
    不計利息。詎系爭房屋建築完成後，迭經催討，被告仍未依
    約返還。爰依系爭黃金借貸契約之約定，請求被告返還系爭
    黃金。並聲明：被告應給付原告景福金條（5 兩1 條）5 條
    及景福金塊1 兩。
二、被告則以：伊於86年間曾因興建系爭房屋之事，向原告借款
    ，原告承諾借款予伊後，伊即陪同原告於86年9 月22日前往
    金永利珠寶店將系爭黃金出賣變現，原告並將變現後之28萬
    元現金交付予伊。是伊與原告間係成立28萬元之消費借貸契
    約，而非系爭黃金借貸契約。又系爭名片背面載有「259.59
    ×1100＝285549＝285600、86年9 月22日」等字樣，並非伊
    所書寫，原告據以該字樣主張伊係借貸26兩黃金，顯無理由
    等語，資為抗辯。並聲明：原告之訴駁回。
三、不爭執之事實（見本院97年6月11日準備程序筆錄）：
  (一)被告於86年間在宜蘭縣羅東鎮其所有土地上興建系爭房屋，
    而需資金週轉。系爭房屋已於89年間建築完成。
  (二)原告於86年9 月22日下午，隨同被告前往臺北市○○街67號
    之金永利珠寶店。原告於當日將系爭黃金交付金永利珠寶店
    ，換取現金28萬5600元。原告並將現金當場交付被告。
  (三)原告執有金永利珠寶店之名片。系爭名片背面載有「259.59
    ×1100＝285549＝285600、86年9 月22日」等字樣。259.59
    單位為黃金之錢數，1100為每錢之黃金價格，285549之單位
    為「元」，285600係金永利老闆娘因誤差而建議以整數計算
    。
  (四)起訴狀於97年4 月7 日送達被告。
  (五)被告於86年間至88年間，向原告借貸120 萬元，並於89年6
    月16日清償。
  (六)金永利珠寶店負責人張力元、老闆娘乙○○於97年5 月5 日
    書立證明書（下稱系爭證明書），證明當日有客人至金永利
    珠寶店洽賣系爭黃金26兩。
四、本件經本院於97年6 月11日與兩造整理爭點為（見本院97年
    6 月11日準備程序筆錄）：
    原告是否於86年9 月22日，將系爭黃金26兩借予被告，並成
    立系爭黃金借貸契約？即原告借與被告者為系爭黃金或現金
    ？
五、得心證之理由
  (一)按稱消費借貸者，謂當事人一方移轉金錢或其他代替物之所
    有權於他方，而約定他方以種類、品質、數量相同之物返還
    之契約。民法第474 條第1 項定有明文。是消費借貸為要物
    契約，須以金錢或其他代替物之交付為構成要件，如對於交
    付之事實有爭執，自應由主張已交付之貸與人負舉證責任，
    此觀民法第474 條第1 項之規定自明（最高法院79年臺上字
    第2722號判決可資參照）。
  (二)經查，原告於86年9 月22日下午，隨同被告前往臺北市○○
    街67號之金永利珠寶店，將系爭黃金交付金永利珠寶店以換
    取現金28萬5600元，現金則當場交付被告等節，為兩造所無
    異詞（見上三之(二)所示），堪信為真實。又原告主張：伊與
    被告於89年9 月22日先共同前往臺北第一銀行，將系爭黃金
    從保險箱中取出，被告再騎乘機車搭載伊沿著延吉街尋找金
    飾店，嗣途經金永利珠寶店，伊即持系爭黃金至店裡變賣，
    並請金永利珠寶店老闆娘註記變賣之黃金錢數及賣出單價，
    變現後現金則由被告收受等語（見本院卷第248 頁背面），
    核與被告辯稱：原告係將現金交付予伊，而未將系爭黃金交
    付予伊等情相互一致。足見自被告商請原告借款之時起，至
    原告在金永利珠寶店變賣系爭黃金換取現金為止，系爭黃金
    均係由原告支配掌控，原告並未將系爭黃金之交由被告占有
    ，是原告交付被告者應為現金而非系爭黃金。職是，揆之上
    開法文所示，原告主張：兩造間係就系爭黃金成立借貸契約
    云云，委無足取。
  (三)原告固主張：變賣黃金當日，曾請金永利珠寶店老闆娘乙○
    ○於系爭名片註記黃金錢數，故兩造間成立者應為系爭黃金
    借貸契約云云。惟查。系爭名片背面所記載之「259.59×11
    00＝285549＝285600、86年9 月22日」字樣，僅得以證明金
    永利珠寶店於86年9 月22日係以每錢1100元之單價購買259.
    59錢之黃金，尚難證明兩造間所成立者為系爭黃金借貸契約
    ，或兩造間有被告應返還系爭黃金之約定。況證人乙○○業
    已證稱：其不記得兩造係於何時到金永利珠寶店變賣系爭黃
    金，亦不清楚兩造當時係約定返還黃金或現金，但其記得原
    告來變賣系爭黃金時，有向其要系爭名片並記錄當日金價及
    黃金重量，當時28萬5600元應是交給原告等語（見本院卷第
    164 頁至第165 頁）。由此益徵，系爭名片係金永利珠寶店
    為應原告之要求而提供，系爭名片背面之字樣則係因原告之
    要求而記載，且系爭黃金變現後之現金亦係先交付原告，再
    由原告交付被告。是故，原告主張：兩造間成立者為系爭黃
    金之借貸契約，被告有承諾將返還系爭黃金云云，尚嫌無據
    。
  (四)再者，證人丁○○固證述：其於原告住院治療時，曾與孫台
    花共同前往探視原告，原告可能有跟孫台花講到跟被告間金
    錢往來之事，之後孫台花曾經很模糊的向其提到兩造間有一
    筆黃金借貸之關係，但其不能證明兩造間借貸之經過等語（
    見本院卷第111 頁至第112 頁）。然證人丁○○並未親身見
    聞兩造間變賣系爭黃金之經過，而係經由孫台花之轉述，輾
    轉得知本件糾紛，且孫台花亦僅係聽聞原告單方面之主張，
    而未參與兩造間借貸之過程。是以，縱證人丁○○曾聽聞孫
    台花轉述兩造間有系爭黃金借貸契約，亦不足以證明兩造間
    係成立系爭黃金之借貸契約。
  (五)復查，原告固主張：兩造曾為本件糾紛多次協商，被告並曾
    於97年1 月11日攜帶計算機、筆記本，至其家中商量返還系
    爭黃金之事云云。然和解本在於有爭執之當事人，就爭執之
    事項互相讓步以終止紛爭，是於和解過程中，兩造所提出之
    方案僅為解決紛爭之選擇，尚難以被告於商談和解過程中提
    出之和解方案，即認定兩造間成立系爭黃金借貸契約。是故
    ，原告上開主張，尚不可採。
  (六)至原告提出96年12月21日書信，主張被告曾自承係向其借貸
    系爭黃金，但錯過黃金跌價之時機，方拒絕返還黃金云云。
    惟徵之上開書信內容記載：「... 當初我賣了永平街房子時
    ，一直想要還您現金，您一直拒絕，我也傻傻地等有降價的
    一天，再買還給您，中間您一度又要我不用還了，要我將這
    筆債從我電腦裡刪除，我也刪除了，也因此錯過了還您最佳
    的黃金時間，... 。」等語以觀，縱認上開書信為被告所書
    寫，此亦僅為兩造商談和解之過程，且被告亦係表示欲返還
    原告現金，經原告拒絕後，始談及等待購買黃金之時機。是
    以，上開書信亦不足以證明兩造間有成立系爭黃金借貸契約
    ，或兩造間有返還系爭黃金之合意。
六、綜上所述，原告於變賣系爭黃金後，將現金交付予被告，兩
    造間成立者應現金之消費借貸契約。從而，原告請求被告返
    還系爭黃金，為無理由，應予駁回。
七、本件判決基礎已臻明確，兩造其餘攻擊防禦方法及訴訟資料
    經本院審酌後，核與判決不生影響，無一一論述之必要，併
    予敘明。
八、本院依職權確定本件訴訟費用額1 萬1300元（原告預繳之第
    一審裁判費1 萬0240元、證人旅費1060元），並諭知由敗訴
    之原告負擔。
九、據上論結，本件原告之訴為無理由，應依民事訴訟法第78條
    、第87條第1 項，判決如主文。
中    華    民    國    98    年    5     月    25    日
                  民事第三庭  審判長法  官  鍾任賜
                                    法  官  施月燿
                                    法  官  林尚諭
以上正本證明與原本無異。
如對本判決上訴，應於判決送達後20日內向本院提出上訴狀。
中    華    民    國    98    年    5     月    26    日
                                    書記官  游子毅


司法院資訊處製作；財團法人民間司法改革基金會備份。
